臺灣高等法院少年法庭判決　　　　　　　　　　　　　九十三年度上更(一)字第三號
　　上　訴　人　臺灣板橋地方法院檢察署檢察官
　　上　訴　人
　　即　被　告　丁○
　　選任辯護人　吳錫欽　律師
　　上　訴　人
　　即　被　告　戊○○
　　選任辯護人　黃德賢律師
右列上訴人等因被告傷害致死案件，不服臺灣板橋地方法院九十二年度訴字第六二五
號，中華民國九十二年四月二十五日第一審判決（起訴案號：臺灣板橋地方法院檢察
署九十一年度偵字第二三二一二號），提起上訴，判決後經最高法院第一次發回更審
，本院判決如左：
    主  文
原判決撤銷。
丁○成年人與未滿十八歲之人共同傷害人之身體，因而致人於死，累犯，處有期徒刑
拾貳年。
戊○○成年人與未滿十八歲之人共同傷害人之身體，因而致人於死，處有期徒刑伍年
陸月。
    事  實
一、丁○係成年人，前於民國八十二年七月三十日，因違反肅清煙毒條例案件，經臺
    灣高等法院台中分院判處有期徒刑三年二月確定，於八十九年三月二十八日執行
    完畢，仍不知悔改。丁○為位於台北縣三重市○○街六十一號吉得堡食品有限公
    司（下稱吉得堡公司）之業務主任，於九十一年十一月二十五日中午，在吉得堡
    公司旁之三重市○○路二九Ｏ巷鼎益食品股份有限公司（下稱鼎益公司）之麵包
    廠，與同公司的送貨司機陳忠義因送貨順序起口角並打架，丁○心有不甘，乃於
    同日下午一時許，駕駛其妻潘怡伶所有之Ｖ三─四Ｏ七三號白色自小客車，前往
    友人戊○○位於台北縣中和市○○路八五九號之檳榔攤，要戊○○糾伙助勢，戊
    ○○除邀集在檳榔攤內之十四歲以上未滿十八歲朱姓少年外，並另以電話聯絡綽
    號「阿凱」之不詳成年男性友人及十四歲以上未滿十八歲之黃姓少年二人，黃姓
    少年又再聯絡十四歲以上未滿十八歲不詳姓名、年籍少年「甲００」、「香腸」
    、「歐幹」三人（「阿凱」、「甲００」、「香腸」、「歐幹」四人均未查獲，
    朱姓少年、黃姓少年由原審法院少年法庭另案審理中），一行共八人，共同基於
    傷害陳忠義身體之犯意聯絡，由丁○、「阿凱」開車，分別載戊○○、朱姓少年
    ；黃姓少年、「甲００」、「香腸」、「歐幹」，沿路尋找陳忠義，於同日十四
    時二十分許，行經新莊市○○路一二七號吉得堡早餐店旁，見陳忠義在該處送貨
    ，丁○當場向其他人指出陳忠義即為目標，並先上前與陳忠義口角、拉扯，五名
    少年見狀即一擁而上，明知以手腳或持掃把、磚塊毆打陳忠義之頭部及身體會致
    死亡之結果，竟仍以手腳或持掃把、磚塊圍毆陳忠義頭部、身體，致陳忠義受有
    右肘、兩膝及左前小腿擦傷，右頭部有十乘五公分血腫、流鼻血、前頭瘀傷且硬
    膜下與蜘蛛膜下腔及左頂額顳區硬膜下均出血，腦挫傷及嚴重腦水腫等傷害而不
    支倒地，在旁觀看之丁○、戊○○見狀況不妙，戊○○即阻止少年繼續毆打陳忠
    義，並與丁○將陳忠義扶上白色自小客車，載往新莊市台北醫院急診，並通知吉
    得堡公司之會計張彤玲將陳忠義之人事資料送至台北醫院辦理掛號手續後，同日
    十六時轉診台北市萬芳醫院進行開顱手術，術後仍因外傷性顱內出血延於同年十
    一月二十七日午後不治死亡。戊○○於警方尚未查悉其涉案前，於同年十二月二
    日晚間主動至台北縣警察局金山分局自首接受裁判。
二、案經被害人陳忠義之妻甲○○訴由台灣板橋地方法院檢查署檢察官偵查起訴。
    理  由
一、訊據上訴人即被告丁○及戊○○均否認有何傷害致死犯行，被告丁○辯稱：「判
    決部分與事實不符，我沒有要傷害他的意思，那是臨時的衝突」云云（見本院九
    十三年六月十四日審理筆錄）。又稱：伊係回公司途中遇到陳忠義，不是專程找
    他，那些少年是替檳榔攤搬東西，並沒有叫少年打陳忠義云云；被告戊○○辯稱
    ：「當時我沒有參與他們的犯行，看到他們衝突的時候，我還勸阻」云云（見九
    十三年六月十四日審理筆錄）。又辯稱：丁○找我說他早上與陳忠義發生爭執，
    陳忠義說要找人向丁○算帳，故丁○要伊陪他回去，所以打電話給「阿凱」來載
    伊，並約那些少年一起搬廚具，當時係跟在丁○的車子後，到了化成路，丁○的
    車子停下來，伊也停車與「阿凱」在車上聊天，伊下車上廁所後回來看見陳忠義
    與那些少年打架，伊立刻制止，並未傷害陳忠義，隨即將陳忠義送醫，事後亦未
    逃跑云云。經查：
 （一）、１、被告丁○與被害人陳忠義，於九十一年十一月二十五日中午因送貨問
         題發生爭吵、互毆，並將情形告知被告戊○○，已經被告丁○、戊○○自
         承在卷（見本院前審卷第七一頁、第七三頁），丁○與陳忠義爭執之情，
         亦據證人賴明宏證述屬實（見九十一年度偵字第二三二一二偵查卷第三五
         頁至第三六頁、本院前審卷第一三三頁）。２、嗣被告丁○心有不甘，於
         同日下午一時許，由被告戊○○除邀集在檳榔攤內之朱姓少年（姓名年籍
         詳卷）外，並另以電話聯絡不詳成年男性友人「阿凱」、黃姓少年（姓名
         年籍詳卷）二人，黃姓少年又再聯絡不詳少年「甲００」、「香腸」、「
         歐幹」三人（「阿凱」、「甲００」、「香腸」、「歐幹」四人均未查獲
         ，朱姓少年、黃姓少年由原審法院少年法庭另案審理中），一行共八人，
         於右揭時、地毆打被害人陳忠義，業經朱姓少年、黃姓少年供述明確。
         （１）、朱姓少年供述：因為案發後我很害怕，所以丁○叫我怎麼說我就
         怎麼說，當天中午我在戊○○的檳榔攤睡覺，被戊○○叫醒，說要去新莊
         ，但作何事沒有講，我就坐上丁○的車子，從中和往新莊，在車上我聽到
         他們說要去等黃姓少年，到了新莊市○○路與新泰路口時，就看見黃姓少
         年來，稱要去載甲００，當時還有黃姓少年的另外兩位朋友，後來「阿凱
         」駕駛一部墨綠色的休旅車到達，上車後我也不知道他們要去哪裡，作何
         事，後來兩點多快三點時，到新莊市○○路一二七號吉得堡早餐店前，我
         們兩部車就停車，全部的人都下車，走到早餐店，我走在後面，看到店內
         走出一名男子，前方的人就上前毆打該人，我也上前一起打他，該人被打
         倒在地上，我就和黃姓少年、甲００、另外兩人徒步往中正路方向，並在
         化成路一巷內等人，該休旅車就前來搭載我們，途中有些人先行離去，我
         搭「阿凱」的休旅車回中和檳榔攤，我是第一次見到陳忠義，並不認識他
         ，丁○、戊○○、「阿凱」沒有打陳忠義，其他五個人都有，因當時很多
         人打陳忠義，我有隨地拿掃把跟磚塊攻擊陳忠義，我不知道我打到何部位
         ，案發後我一直想投案，因為害怕所以一直住在戊○○的檳榔攤，直到十
         二月二日下午六時許，丁○到檳榔攤找戊○○，我才知道陳忠義死亡，詹
         容約我們一起去投案，期間丁○就跟我說當時是我拿磚塊打陳忠義頭部的
         ，要我到警察局時承認，其實當時很多人打陳忠義，到底何人打陳忠義頭
         部我也不清楚，丁○並說要我們到警局少供出其他人，越少人被供可能刑
         期較輕等語（見同上偵查卷第二十三頁、第二十四頁）；並供述：阿凱到
         了以後，戊○○就叫大家都上車，丁○的車上有丁○、我、黃姓少年、甲
         ００，箱型車上我只認識阿凱、戊○○，其他二人不認識。丁○開車帶路
         ，帶我們到化成路吉得堡，我看到丁○下車，我們兩台車的人就都下車，
         除了戊○○和丁○站在吉得堡的右前方以外，其他人和我都站在吉得堡右
         邊的巷子裡，不知道是丁○或戊○○有叫「ㄟ，你出來一下」，我就看到
         一個男生從裡面走出來，就是被害人，雙方有說話大約十五到二十秒，後
         來黃姓少年和其他人就跑出去打被害人，我就跟在後面打了，丁○和蔡漢
         樽站在旁邊看，「阿凱」也站在巷口人行道那邊看，「阿凱」從頭到尾都
         在那邊，我、黃姓少年還有其他兩人，就圍著打被害人，我們五個人圍著
         他，我拿磚塊掃把打他，是巷口撿到的，我就拿掃把柄亂揮，一直揮一直
         揮，磚塊拿在手上打，朝他身體亂打，打兩、三下，打他胸部，後來蔡漢
         樽拉住我說「你想把他打死？」我就趕快把磚塊丟在旁邊，我用磚塊打被
         害人時他快要倒下，我丟了磚塊就跟黃姓少年、和其他三人走到旁邊的巷
         子，在巷子裡坐一下，去等「阿凱」，「阿凱」開車載我們到山上走走，
         後來就下山解散，我就跟阿凱回檳榔攤，約晚上七、八點回去，那時蔡漢
         樽在檳榔攤，沒看見丁○等語（見同上第二三二一二號偵查卷第一Ｏ五到
         一Ｏ八頁）；３、又黃姓少年於偵查中供述：當天我在家中睡覺，戊○○
         打電話給我，叫我找兩個朋友，說等一下有事要忙，並未告知要做何事，
         我就找「甲００」、「歐幹」、「香腸」˙˙˙到了化成路時，丁○見被
         害人走出來，就叫我、戊○○、朱姓少年、「歐幹」、「甲００」到巷口
         等，在巷口有看到有人抓被害人的肩膀，被害人把手撥開，後來被害人跌
         倒，我們以為他們打起來了，五個人就衝出去打，我是用踢的，踢肩、胸
         口和臉，朱姓少年有用掃把打被害人肩膀，「阿凱」從頭到尾都沒有動手
         ，之後我們就搭廂型車離開。（為何和金山分局筆錄有出入？）因為丁○
         跟我和朱姓少年說，我們兩人擔起來，罪比較輕，後來在新莊，警察告訴
         我們後，我才說實話˙˙˙丁○、戊○○與死者對話約十秒，看到死者在
         反抗，我們在巷內等，死者有往後倒，我們就衝上去打，打到他躺下我才
         停手等語（見同上第二三二一二號偵查卷第九十九頁至一百零九頁）；４
         、證人葉黃旭芬於原審審理時證稱：當時我在早餐店後面的住家，約下午
         兩點，我在廚房忙，有聽到吵架的聲音，我就出去看，看到送麵包的人倒
         在地上，旁邊有很多圍觀的人，我都不認識，他倒在地上，一邊是牆壁，
         一邊是一群人圍住，他是背對那一群人，面對牆壁，身體是蜷曲著，我就
         趕快進去打電話給他公司，是張彤玲接的，我打完電話出來，陳忠義已經
         不見了，旁邊圍觀的人告訴我，他被帶上一部白色的車子，當時那台車還
         停在路邊，我就趕快把車號記下來等語（見原審卷第五三頁至第五四頁）
         ；５、及證人陳宜明於警詢中指述：我是吉得堡公司司機，當天下午兩點
         三十分左右，我經過化成路，看見丁○駕駛白色小客車，看見前座兩人，
         ˙˙˙我有看見丁○車後跟著一台墨綠色休旅車等語（見上第二三二一二
         號偵查卷第第四十頁及同頁反面），四人所述情節大致相同，堪予採信。
 （二）、被告丁○於原審辯稱：係擔心陳忠義找人來報復，故找人陪伊一起回公司
         ，賴明宏有聽到云云（見原審卷第一九頁），然證人賴明宏到庭作證：沒
         有注意到丁○與陳忠義在吵什麼（見原審卷第一０七頁）。被告丁○復於
         本院前審審理時辯稱當時「在公司跟死者吵完架後，因為死者就要開車走
         掉，臨走前撂下狠話有種等他，公司副總陳啟光要我先回家因為戊○○在
         中和交流道那裡有開檳榔攤，我要回桃園，我經那裡，我去買檳榔，所以
         告訴他這種情形」（見本院卷第七一頁`至第七二頁），經本院前審訊以：
         為何你要回家，戊○○會跟你過去還開二部車？被告丁○答稱：「因為公
         司是我姑姑的，我害怕如果死者沒有送貨，我還是要送，我又不能辭職，
         我要回公司我不敢一個人回去，我只有認識戊○○，所以我請戊○○陪我
         回去，後來我才知道那些少年是要替檳榔攤搬東西的」、「新莊化成路就
         在我們公司附近」（見本院前審卷第七二頁），惟查：
　   １、證人即吉得堡公司副總陳啟光於原審審理時證述：「當天中午被告丁○有
         打內線電話給我，說他與陳忠義打架，他沒有告訴我打架原因，我就告訴
         他既然如此，叫他先下班，他走了之後˙˙˙」（見原審卷第五０頁），
         足見案發當日被告丁○因為與陳忠義打架，已徵得陳啟光同意先行下班，
         況依證人陳啟光所證，依該公司正常作業，如陳忠義不去送貨，另有張清
         嘉候補（見原審卷第五六頁），而被告丁○身為吉得堡公司業務部主任，
         任職長達二年餘，此經證人陳啟光證述明確（見原審卷第五二頁、第五六
         頁），豈有不知公司作業程序之理？是以被告辯稱欲返回公司送貨云云，
         要難採信。
     ２、又被告丁○自稱身高一百七十二公分，體重八十八公斤（見原審卷第九０
         頁），經原審訊以：你覺得他二人打架，丁○是否需要你幫忙？朱姓少年
         答稱：「不需要，丁○比他壯」（見原審卷第九八頁），是丁○豈有需要
         七人陪同，才有膽量回公司之理？顯與常情不合。
　   ３、再者，證人詹義雄固於本院前審證稱：「司機自己去調配˙˙˙所以路如
         何走他們自己決定」（見本院前審卷第一二七頁），惟查被害人陳忠義負
         責吉得堡公司新莊地區運送麵包，並新莊土城地區大約都是走化成路，業
         據證人詹義雄證述在卷（見本院前審卷第一二七頁、第一二八頁），而麵
         包送貨時間，一般情形，約在下午一點半到兩點間會離開鼎盛公司，此經
         證人陳啟光證述綦詳（見原審卷第五六頁），證人葉黃旭芬亦證稱：陳忠
         義送貨已一年多，平日約是在下午一點多到三點多都有（見原審卷第五八
         頁），可見陳忠義之運送麵包有一定之路線、時間。而證人洪慧娟到庭證
         述：「他（即丁○）也知道我先生行走的路線，他們都有代班過」等語甚
         明（見本院前審卷第七四頁、第七五頁），核與證人陳啟光所證：「如果
         司機請假，他（即丁○）就會幫忙送」（見原審卷第五六頁）等語相符，
         被告丁○既於吉得堡公司任職達二年餘，又曾代班，對於陳忠義之慣常運
         堡早餐店，並於店門口呼喚陳忠義出來，已經朱姓、黃姓少年供述如前，
         朱姓少年並於原審供稱：「到吉得堡時，丁○說他要下車去找一個人」（
         見原審卷第九七頁），堪信被告已預先知悉被告送貨路線、時間並沿途追
         索，被告丁○前開所辯，顯係臨訟卸責之詞，不足採信。
 （三）、被告戊○○雖於本院前審審理時辯稱：「因為丁○至店裡面找我聊天，說
         早上跟人吵架，那個人說要找人打他，他不敢回去，所以要我陪他回去，
         因為我沒車，丁○要上班，沒有辦法載我回來，所以我打電話給阿凱，要
         阿凱再載我回來，因為檳榔攤剛開，所以要很多廚具，所以約了那些少年
         一起搬那些東西」（見本院前審卷第七三頁）﹔朱姓少年雖於警詢之初辯
         稱：當天我和黃姓少年到療養院看我爸爸，在療養院門口，丁○看見我們
         ，就叫我跟黃姓少年跟他一起送貨，到了新莊市○○路一二七號，丁○看
         到陳忠義，下車與他爭吵，我和黃姓少年就去幫他跟陳忠義打架云云（見
         同上第二三二一二號偵查卷第十九頁到二十二頁），但於原審及本院前審
         審理時改稱：戊○○告訴伊要去搬東西等語（見原審卷第九一頁、本院前
         審卷第一一七頁）；黃姓少年雖於警訊、原審審理時供稱：戊○○說要搬
         東西，他沒有叫我找人，是我自己去找人，想趕快搬一搬，以及戊○○一
         到場就去借廁所、只有我和朱姓少年動手，並於本院前審陳稱：「我被電
         話邀約要搬東西，我跟戊○○是在新莊新泰路會合，當時二部車，一台是
         轎車，一台九人座的車子」、「（當時戊○○約你要搬什麼東西？）檳榔
         攤的一些桌椅」等語（見本院前審卷第一一五頁至第一一七頁）。
         惟查：
　　 １、關於案發當日被告戊○○邀請朱姓、黃姓少年究係幫忙送貨，或搬東西或
         搬廚具或搬桌椅，三人所供非僅前後不一，且互有矛盾而見瑕疵。
　   ２、再者，果依被告戊○○所述，以當時被告及少年等共八人分乘九人座箱型
         車及自小客車，扣除載人座位，所餘空間有限，又何以載運廚具等物品？
         況朱姓、黃姓少年已於警訊、偵查時分別坦承：戊○○並未告知外出何事
         ，已如前述，被告戊○○於警訊之初亦自白：「丁○於當天約十三時許到
         我中和市○○路八五九號告知我的，說陳忠義有叫人助勢，叫我也叫一些
         朋友前往瞭解」（見同上第二三二一二號偵查卷第十七頁及同頁反面），
         可見上開被告戊○○及朱姓、黃姓少年上開辯稱係前往送貨或搬運物品等
         詞，係臨訟卸責之詞，不足採信。
 （四）、又被告丁○辯稱：當時下車與陳忠義解釋，口氣不好，二位少年把我們分
         開，後來少年與死者打起來；戊○○辯稱當時與阿凱去借廁所，不在現場
         ；朱姓、黃姓少年於原審審理時並稱：案發前並未與丁○交談，當時蔡漢
         樽去廁所，並未看見，只有渠等二人毆打被害人云云。於本院審理時，朱
         姓少年稱：「我看到丁○和被害人有拉扯，我們才去打他的，當時沒有看
    　 　到戊○○，那是後來戊○○來拉我們我們才沒有打。：：我好像有聽到，
       　一個叫阿凱的人說要和戊○○上廁所」云云。黃姓少年稱：「（在車上的
         時候，丁○和你們怎麼說？）他那時有說，我坐的應該是丁○的車，已經
　　　 　很久了，他說中午他有根別人發生爭執，他說被害人要找他麻煩。（戊○
  　 　　○知不知道丁○跟你講這件事情？）不知道。（現場時，怎麼下車打被害
         人？）戊○○跑去借廁所，我看到丁○和被害人在拉扯，我跑去制止，制
         止後變成我跟被害人扭打。（打多久戊○○才來。）我不知道時間，蔡漢
         樽回來的時候問我們在幹嗎？後來就把我們拉開。（打得時候，戊○○有
         無在場？）沒有」云云（均見本院九十三年六月十四日審理筆錄）。惟查
         ：朱姓、黃姓少年已經坦承被害人陳忠義遭少年等五人圍毆時，被告丁○
         、戊○○均在現場旁觀，已如前述，且查朱姓、黃姓少年與陳忠義素不相
         識，亦無仇怨，業據朱姓、黃姓少年證述在卷（見同上第二三二一二號偵
         查卷第二０頁、第二七頁），則豈有無緣無故圍毆陳忠義之理？又依被告
         丁○於原審審理時所述：「在少年下車前，我就有跟少年說，這個人就是
         中午跟我吵架的人，我現在下去跟他說話，你們不可以打他」等語（見原
         審卷第一一四頁），更足見少年在出發之前，早已聽聞丁○提及先前與陳
         忠義發生衝突之事，也知道是要去尋找陳忠義並教訓之，否則丁○豈有提
         醒眾人「這就是中午跟我吵架之人」之必要？況同案綽號阿凱之成年人及
         少年五人均係應被告戊○○及黃姓少年所邀請前往，朱姓、黃姓少年並於
         原審及本院審理時供稱與丁○不熟（見原審卷第九九頁、本院卷第一一五
         頁），果如戊○○不在現場指揮示意，該少年等又何以出重手圍毆陳忠義
         。故朱姓、黃姓少年於原審及本院所稱：丁○和戊○○都沒有叫我們打被
         害人，係因勸架而臨時起意打的等詞（見原審卷第一０二頁、本院前審卷
         第一二０頁），顯不合事理，不足採信。
 （五）、經檢察官函請法務部調查局實施測謊，關於被告丁○：當天渠沒有動手圍
         毆陳忠義、渠沒有請戊○○找人至現場助勢毆打陳忠義；關於被告戊○○
         ：丁○沒有叫渠找人去現場助勢毆打陳忠義、當天渠沒有動手毆打陳忠義
         、渠沒有叫朱００、黃００二人扛下罪責等，被告丁○、戊○○經測試後
         均呈情緒波動反應，研判有說謊，有法務部調查局測謊報告書附卷可按（
         見同上第二三二一二號偵查卷第一一四頁），亦足佐證被告等有本件犯罪
         行為無誤。
 （六）、被害人陳忠義受有右肘、兩膝及左前小腿擦傷、右頭部十乘五公分血腫、
         流鼻血、前頭瘀傷且硬膜下與蜘蛛膜下腔及左頂額顳區硬膜下均出血，腦
         挫傷及嚴重腦水腫，嗣轉診台北市立萬芳醫院進行開顱手術，仍因頭部被
         擊倒地造成外傷性顱內出血不治死亡等情，業經檢察官督同法醫師相驗並
         進行解剖後確認無訛，並有勘驗筆錄、驗斷書、相驗屍體證明書、萬芳醫
         院診斷證明書、法務部法醫研究所鑑定書在卷足憑。
 （七）、是認被告丁○於九十一年十一月二十五日中午，在鼎益麵包廠與陳忠義發
         生爭執後，心生不滿，故開車到中和市○○路，要戊○○找人教訓陳忠義
         ，戊○○因此除了邀集平日就常在檳榔攤的朱姓少年外，並打電話給黃姓
         少年，交代要其找幾個朋友一起來，另聯絡成年人「阿凱」幫忙，而一行
         八人前往尋找陳忠義，丁○事前即已對「阿凱」及其餘少年表示對陳忠義
         之不滿，在新莊市○○路一二七號吉得堡早餐店找到陳忠義，丁○即先指
         認出陳忠義，並與陳忠義口角、拉扯，嗣後五名少年即上前圍毆陳忠義，
         丁○與戊○○則在旁觀看，足證被告等八人對於傷害陳忠義身體有共同犯
         意之聯絡。查人體頭部為人之要害，而以磚塊、掃把、拳頭毆擊人之頭部
         ，足以導致被毆之人死亡，被告等客觀上應能認識。被害人陳忠義死亡之
         原因，係因頭部被擊倒地造成外傷性顱內出血，核與本院上開調查事證相
         符，是其死亡結果與上開傷害行為間，有相當因果關係。
（八）、又查刑法第六十二條所謂未發覺之罪自首而接受裁判，係指有偵查犯罪職權
        之公務員，不知有犯罪之事實，或雖知有犯罪事實，而不知犯罪人為何人者
        屬之。１、被告丁○於九十一年十二月二日二十三時五十分接受台北縣政府
        警察局金山分局訊問，供承：伊於同年十一月二十五日十四時許，駕駛Ｖ三
        ｜四０七三號白色自小客車，載同朱姓及黃姓二少年，途經新莊市○○路一
        二七號前，下車與被害人陳忠義理論，朱、黃二少年恐伊與被害人發生鬥毆
        （打架），乃下車勸架，拉扯間動手毆打被害人，致其倒地不起，由伊與在
        場之上訴人戊○○將之送往台北醫院急救等情。已在被害人之妻甲○○於同
        年十一月二十五日二十一時五十分及同年月二十七日十一時四十分報警之後
        ，雖甲○○第一次報警時僅指被害人曾告知與丁○於同年月二十五日（誤載
        為二十四日）中午二人發生爭吵，並無打架情事。第二次報警係被害人因傷
        重死亡，亦僅指係丁○駕車載送被害人送醫，並未指丁○係參與毆打被害人
        致死之人，有訊問筆錄在卷足按（見偵查卷第六、七、三０｜三二頁）。然
        與丁○同時至金山分局接受訊問之朱姓少年於警訊時雖供及因看見丁○與被
        害人發生爭執打架，伊才動手加入拉扯，雙方發生打架。嗣經丁○告知被害
        人已經死亡，才相偕到分局來自首云云（見同上偵查卷第十九｜二二頁）。
        惟製作朱姓少年筆錄之證人丙○○於原審調查時結證：作筆錄前幾天組長（
        四組）有帶丁○、少年朱○○來，但是我們沒有做筆錄；當時丁○說他跟一
        個人有衝突，帶一個少年去，他說有將對方打傷；當時我們有去現場看，現
        場沒有明顯血跡，後來直接去新莊（台北）醫院急診（室）查證，沒有看到
        他所言的被害人，所以沒有找到被害者等語（見原審卷第一二三、一四一頁
        ）。於本院審理時稱：「（被告曾到分局自首？）我們透過四組的組長乙○
        ○，如何接洽我不清楚，我見到丁○是在我們的分局裡面。：：應該是在作
        筆錄前兩三天前就有來分局一趟，來跟我們講他有打傷一個人送到台北醫院
        就醫。（他第一次來分局的時候，有無作筆錄？）當時我們跟他見面談完，
        沒有做筆錄，我們不知到被害人的姓名，我們跑道台北醫院去查證，那時是
        夜間，我們問護士被害人的基本資料，但是在急診室查不到沒有被害人的資
        料，所以沒有作筆錄。（丁○當時跟你講的內容，他有沒有承認說自己打傷
        人？）第一次來他說他跟公司的同事起衝突，結果剛好在路上遇到，跟他一
        起的壹個少年跟他一起打跟他衝突的同事，那個少年去打他，他有上去勸架
        ，到後來拉扯之間，他看被害人受傷嚴重，所以他開車送被害人到台北醫院
        。（丁○本身並沒有承認自己有打人？）第一次他沒有承認。（他講打傷人
        的是跟他一起的少年？）是」等語（見本院九十三年六月十四日審理筆錄）
        是被告丁○事後至警局陳述另少年打人，非自首犯罪而接受裁判；且被告丁
        ○雖於案發後載送被害人送醫並通知許張彤玲前往醫院，固經證人許張彤玲
        、黃進淵於警訊證述無訛，惟被告並未留下姓名而隨即離開，經警方察訪發
        現被害人於當日中午與被告丁○發生爭執，而載送被害人就醫之車輛車號Ｖ
        ３─４０７３，係由被告丁○所駕駛，有台北縣政府警察局新莊分局頭前派
        出所九十一年十一月二十六日出具之呈報單附卷可憑（見相驗卷第四頁），
        足見警方於九十一年十一月二十六日已有確切之根據而發覺本件犯罪事實與
        被告丁○涉嫌犯罪，亦經證人即承辦員警李錦樑、李信文到庭證述明確，故
        被告丁○於同年十二月二日向台北縣警察局金山分局投案，與刑法第六十二
        條所謂對於未發覺之罪自首而接受裁判之情形不同，其非自首，甚屬灼然。
        ２、被告戊○○於警方尚未查悉犯罪嫌疑人前，則主動至警局自首，有金山
        分局筆錄可按，並經金山分局警員李信文、丙○○於原審供明（原審卷一四
        四、一四五頁），渠符合依刑法第六十二條前段自首之規定，亦屬明白。
（九）、至被告丁○選任辯護人於本院前審請求調取被害人陳忠義負責送貨地點及送
        貨路線圖，惟經本院調查證人詹義雄證述吉得堡公司之送貨路線係由司機自
        行決定，而依附卷證據及參諸被告丁○有代班之經驗，堪認被告應知悉被害
        人送貨路線、時間，均如前述，且經本院前審函查吉得堡公司檢送相關資料
        未果，已無再行調查之必要。另被告辯護人於本院前審指稱少年於金山分局
        之筆錄應予排除，惟查上開朱姓、黃姓少年於修正刑事訴訟法實施前九十一
        年十一、十二月間之警訊筆錄均經少年等按捺指印確認，且渠等對於該證言
        並無非任意性之抗辯，該證言自有證據能力，依刑事訴訟法施行法第七條之
        三但書規定，其效力不受影響，附此敘明。
（十）、被告等人傷害致死之犯行，均堪認定。
二、查被告丁○、戊○○雖未參與圍毆被告，然渠等邀集五名少年圍毆陳忠義，既然
    意在利用思慮未周之少年作為打手，以達到共同傷害陳忠義之目的，應共同負責
    ；且渠等在場目睹少年等以掃把把柄、磚塊或拳打腳踢傷害被害人，則對於少年
    可能失控，下手過重，導致陳忠義死亡之後果，尚難謂客觀上無預見之可能，自
    應對於被害人死亡之加重結果負其刑事責任。核被告丁○及戊○○所為，均係犯
    有刑法第二百七十七條第二項前段之傷害致死罪。二人與少年朱姓、黃姓少年、
    綽號「阿凱」之成年人及上未滿十八歲之少年共同犯罪「甲００」、「香腸」及
    「歐幹」間（綽號「阿凱」為成年人，另綽號「甲００」、「香腸」及「歐幹」
    三人為十四歲以上未滿十八歲之少年，已據朱姓及黃姓少年供明在卷），有犯意
    聯絡、行為分擔，均應論以共同正犯。又被告等均係成年人，與十四歲以上未滿
    十八歲之少年共同犯罪，應依少年事件處理法第八十五條第一項之規定，就有期
    徒刑部分加重其刑；被告戊○○於警方尚未查悉犯罪嫌疑人前，主動至警局自首
    應依刑法第六十二條前段規定，減輕其刑，並先加後減之。被告丁○有事實欄所
    載前科執行情形，有本院被告全國前案紀錄表可參，於五年內，再犯本罪，應依
    刑法第四十七條累犯規定，遞加重其刑。
三、原審據以論科，固非無見。惟原判決就被害人陳忠義已死亡之事實，未於事實欄
    敘明，自難為認定被告罪刑之依據；原判決未於事實欄敘明被告戊○○自首，且
    未於理由欄敘明認定自首之理由，其認事用法難謂無誤。被告等上訴猶執前詞否
    認犯行，固無理由，檢察官上訴，認原判決量刑過輕，經核亦無理由。惟原判決
    既有可議，應由本院予以撤銷改判。爰審酌被告丁○僅因送貨問題之細故，與同
    事陳忠義口角、打架，於該公司副總陳啟明已告知可以提前下班，仍邀集七名男
    子共同尋仇，好勇鬥狠，其犯罪動機、目的、手段，致被害人死亡，犯罪所生損
    害甚鉅，及犯罪後雖將被害人送至醫院，然意圖脫罪，竟夥同被告戊○○唆使少
    年朱姓少年、黃姓少年承擔全部犯行，且於歷次偵審，均堅詞否認犯行，不知悔
    改等一切情狀，量處有期徒刑十二年。被告戊○○原與陳忠義並無怨隙，僅因丁
    ○所請，邀集友人，與丁○一起前往傷害陳忠義，惟見陳忠義倒地後，尚能阻止
    圍毆少年等繼續毆打陳忠義，然犯罪後亦未能坦承犯行，不知悔悟，及上開加重
    及減輕其刑事由等一切情狀，量處有期徒刑五年六月。
據上論斷，應依刑事訴訟法第三百六十九條第一項前段、第三百六十四條、第二百九
十九條第一項前段，刑法第二百七十七條第二項前段、第二十八條、第四十七條、第
六十二條前段，少年事件處理法第八十五條第一項，判決如主文。
本案經檢察官沈士箴到庭執行職務
中　　　華　　　民　　　國　　  九十三  　　年　　 七 　　月　　五  　　日
                              臺灣高等法院少年法庭
                                  審判長法  官  葉　騰　瑞
                                        法  官  劉　壽　嵩
                                        法  官  江　國　華
右正本證明與原本無異。
如不服本判決，應於收受送達後十日內向本院提出上訴書狀，其未敘述上訴之理由者
並得於提起上訴後十日內向本院補提理由書（均須按他造當事人之人數附繕本）。
                                        書記官  陳　秋　萍
中　　　華　　　民　　　國　　九十三　　年　　　七　　　月　　　九　　　日
附錄：本案論罪科刑法條全文
中華民國刑法第二百七十七條：
傷害人之身體或健康者，處三年以下有期徒刑，拘役或一千元以下罰金。
犯前項之罪，因而致人於死者，處無期徒刑或七年以上有期徒刑；致重傷者，處三年
以上十年以下有期徒刑。
